臺灣板橋地方法院刑事判決　　　　　　　　　　　　　　九十年度訴字第四六三號
　　公　訴　人　臺灣板橋地方法院檢察署檢察官
　　被　　　告　甲○○
　　　　　　　　乙○○
右列被告因廢棄物清理法案件，經檢察官提起公訴 (八十九年度偵字第一五六九五號
、第二一七四二號)，本院判決如左：
    主  文
甲○○、乙○○均無罪。
    理  由
一、公訴意旨略以：被告甲○○係設於臺北縣板橋市○○路○段七十一巷十三號一樓
    之「石獅企業社」之負責人，明知不知情之蘇郁惠所有，而由其管理使用之坐落
    於臺北縣土城市○○段員林小段一八五之二八、二九地號之土地，未經地方主管
    機關許可不得供作貯存一般或事業廢棄物之場所，亦明知其需依廢棄物清除、處
    理許可證或核備文件內容所列明之廢棄物種類為貯存、清除、處理，竟於民國八
    十七年一間起，未按地方主管機關許可內容，擅自以每輛大貨車新臺幣（下同）
    一千五百元至二千元不等之代價，提供前開土地予不特定大貨車司機堆置及處理
    廢木材、廢傢俱、廢磁磚等建築廢棄物。嗣於八十九年十一月二十日十三時四十
    分許，適有乙○○受他人委託以一車二千元之代價，駕駛車牌號碼ＱＩ—四五七
    號大貨車載運廢木料、廢塑膠、廢紙、廢磚塊等廢棄物，至前開土地傾倒廢棄物
    ，而共同未經許可從事廢棄物處理。經警會同環保警察隊及行政院環境保護署督
    察人員分別於八十九年八月十六日十一時許、同年十一月二十日十三時四十分許
    ，在前開土地查獲。因認被告等涉犯修正前之廢棄物清理法第二十二條第二項第
    四款之未經許可從事廢棄物處理或未按許可證內容處理廢棄物罪嫌云云。
二、按本件被告行為後，廢棄物清理法於九十年十月二十四日由總統令修正公布全文
    共七十七條，是公訴人於九十年二月九日提起公訴之被告所犯廢棄物清理法第二
    十二條第二項第四款之罪（行為人「未依第二十條規定領有廢棄物清除、處理許
    可證或核備文件，從事廢棄物貯存、清除、處理，或未依廢棄物清除、處理許可
    證或核備文件內容貯存、清除、處理廢棄物者」）之處罰，於修正後，變更為新
    法第四十六條第二項第四款之罪（即行為人「未依第四十一條第一項規定領有廢
    棄物清除、處理許可文件，從事廢棄物貯存、清除、處理，或未依廢棄物清除、
    處理許可文件內容貯存、清除、處理廢棄物」），其刑度由「處一年以上五年以
    下有期徒刑，得併科一百萬元以下罰金」，修正為「處一年以上五年以下有期徒
    刑，得併科三百萬元以下罰金」，比較新舊法結果，仍以修正前之舊法較有利於
    被告，是本案仍以舊法論處，於本文中並以「修正前廢棄物清理法」論述之，合
    先敘明。
三、按犯罪事實，應依證據認定之，無證據不得推定其犯罪事實；又不能證明被告犯
    罪者，應諭知無罪之判決，刑事訴訟法第一百五十四條、第三百零一條第一項分
    別定有明文。又刑事訴訟法上所謂認定犯罪事實之證據，係指足以認定被告確有
    犯罪行為之積極證據而言，該項證據自須適合於被告犯罪事實之認定，始得採為
    斷罪資料。如未能發現相當證據，或證據不足以證明，自不能以推測或擬制之方
    法，以為裁判之基礎。此分別有最高法院二十九年上字第三一○五號、四十年臺
    上字第八六號、七十六年臺上字第四九八六號判例可資參照。
四、被告甲○○部分：
(一)八十八年七月十六日修正前廢棄物清理法第二十二條增訂公布施行前：
    公訴意旨以被告甲○○為石獅企業社之負責人，並自八十七年一月間起，未按地
    方主管機關許可內容，擅自以每輛大貨車一千五百元至二千元不等之代價，提供
    前開土地予不特定大貨車司機堆置及處理廢木材、廢傢俱、廢磁磚等建築廢棄物
    云云。惟按行為之處罰，以行為時法律有明文規定者為限，刑法第一條定有明文
    。復按修正前廢棄物清理法第二十二條第二項之刑事處罰，係於八十八年七月十
    四日始增訂公布，並自同年月十六日起始生效施行，則公訴人所指被告甲○○自
    八十七年一月間起至八十八年七月十四日該條增訂前之違反廢棄物清理法部分犯
    行，係在該法增訂公布之前，被告甲○○該部分行為時並無處罰之規定，則該部
    分自應屬不罰之行為。
(二)八十八年七月十六日修正前廢棄物清理法第二十二條增訂公布施行後：
    訊據被告甲○○固供承其所經營之石獅企業社，於八十八年七月間起迄被查獲為
    止，除回收廢塑膠、廢鋁、廢鐵、廢玻璃、廢紙外，並有處理、堆置廢木材、廢
    傢俱、廢磁磚之事實，惟堅決否認有何違反前開犯行，辯稱：伊經營之石獅企業
    社之營業項目中即有核准廢棄物清理處理之項目，故而從事上開物品之資源回收
    ，並無違法等語。經查，前開臺北縣土城市○○段員林小段一八五之二八、二九
    地號之土地，為地主林信寬所有，自八十七年一月十五日起租予被告甲○○使用
    等情，業據證人林士禎於警訊、偵查中證述屬實，並有土地租賃契約書乙份附卷
    可證，而被告甲○○租用該地之目的乃供作廢棄物（建材等）轉運場之用，此觀
    之該契約書第一條所載內容甚明。其次，被告甲○○所經營之石獅企業社係於八
    十三年十二月二十九日核准設立，其營業項目為一、各種建築材料批發買賣業務
    。二、廢棄物清除處理（經營廢棄物土清除業務須經環保主管機關許可），此有
    該企業社之營利事業登記證附卷可證，此外，被告甲○○經營之石獅企業社並於
    八十七年九月二十二日依「修正前廢棄物清理法」及「公民營廢棄物清除處理機
    構管理輔導辦法」向臺北縣政府聲請准予經營廢棄物清除業務，經臺北縣政府審
    核結果，同意核准石獅企業社經營第二類廢棄物清除業務，其清除一般廢棄物之
    種類、數量為「（１）廢塑膠：十噸／月。（２）廢鐵：十噸／月。（３）廢鋁
    ：十噸／月。（４）廢玻璃：五噸／月。（５）廢紙：五噸／月。」等情，此有
    臺北縣政府八十七年十一月六日八七北府環四字第三五四一九四號函附卷供參，
    是被告甲○○所經營之石獅企業社係一民營廢棄物清除機構無誤。嗣八十九年八
    月十六日十一時許，經環保署督察大隊北區稽查組人員前往石獅企業社上址稽查
    時，發現現場除上開准予清除之項目外，並有廢木材、廢傢俱、廢磁磚之事實，
    固據證人即環保署督察人員王嘉祥於偵查中證述屬實，並有稽查紀錄及現場照片
    多幀附卷可證，惟依公民營廢棄物清除處理機構管理輔導辦法第五條第二款規定
    ：「第二類廢棄物清除業務：得經營廢塑膠、廢鋁、廢鐵、廢玻璃、廢紙、廚餘
    、糞尿（不含禽畜糞尿）、建築物污水處理設施之污泥、製糖工業所衍生濾泥及
    煙（爐）灰、冷凍水產下腳料（限作飼料或肥料)、煤灰、高爐石（渣）、轉爐
    石（渣）、脫硫渣、水淬高爐石（渣)及其他經中央主管機關公告之一般廢棄物
    及一般事業廢棄物清除業務」，顯見被告甲○○經營之石獅企業社，除依上開辦
    法而取得主管機關臺北縣政府核發之第二類廢棄物清除業務外，亦可從事經中央
    主管機關公告之一般廢棄物及一般事業廢棄物清除業務，故依修正前廢棄物清理
    法第二條規定：「本法所稱廢棄物，分左列二種：一、一般廢棄物：垃圾、糞尿
    、動物屍體或其他非事業機構所產生足以污染環境衛生之固體或液體廢棄物。二
    、事業廢棄物：（一）有害事業廢棄物：由事業機構所產生具有毒性、危險性，
    其濃度或數量足以影響人體健康或污染環境之廢棄物。（二）一般事業廢棄物：
    由事業機構所產生有害事業廢棄物以外之廢棄物。」，因之縱然被告甲○○之石
    獅企業社於前開時地，除清除主管機關核准之第二類廢棄物之廢塑膠、廢鋁、廢
    鐵、廢玻璃、廢紙等物外，尚處理廢木材、廢傢俱、廢磁磚等物，自難謂被告甲
    ○○有何違反修正前廢棄物清理法之可言。
五、被告楊政道部分：
    訊據被告乙○○固供承於八十九年十一月二十日駕駛車號ＱＩ─四五七號自用大
    貨車，載運廢木材、廢塑膠、廢紙、廢磚塊至被告甲○○所經營之石獅企業社傾
    倒之事實，惟堅決否認有何違反修正前廢棄物清理法犯行，辯稱：伊第一次載運
    上開物品至石獅企業社傾倒，尚未傾倒即遭查獲等語。按修正前廢棄物清理法第
    二十二條第二項第四款係規定：未依第二十條規定領有廢棄物清除、處理許可證
    或核備文件，從事廢棄物貯存、清除、處理，或未依廢棄物清除、處理許可證或
    核備文件內容貯存、清除、處理廢棄物者，處一年以上五年以下有期徒刑，得併
    科一百萬元以下罰金。同法第二十條規定：公、民營廢棄物清除、處理機構經營
    廢棄物之貯存、清除或處理業務，應列明專業技術人員與貯存清除、處理之工具
    、方法、設備及場所，向地方主管機關申請核發許可證。但從事有害事業廢棄物
    之貯存、清除或處理者，地方主管機關應先報請中央主管機關核准，始得發給許
    可證。依前開條文對照觀之，修正前廢棄物清理法第二十二條第二項第四款之犯
    罪構成要件係以「公、民營廢棄物清除、處理機構未依規定領有廢棄物清除、處
    理許可證或核備文件，經營廢棄物之貯存、清除或處理業務，或雖領有許可證或
    核備文件，未依許可證或核備文件內容貯存、清除、處理廢棄物者」為處罰對象
    。而依公民營廢棄物清除處理機構管理輔導辦法第二條規定「本辦法專用名詞定
    義如下：一、公、民營廢棄物清除、處理機構：指經營廢棄物清除、處理業務之
    下列兩種公、民營機構：（一）廢棄物清除機構（以下簡稱清除機構）。（二）
    廢棄物處理機構（以下簡稱處理機構）。而依上開文意以觀，所謂公、民營廢棄
    物清除、處理機構當指專以清除、處理廢棄物為其主要營業項目之事業機構。經
    查被告乙○○係砂石業者，並非專以經營清除、處理廢棄物為業之人，業據其供
    承在卷，且其於八十九年十一月二十日至石獅企業社上址為警查獲時，係第一次
    至該處傾倒，惟未及傾倒，即遭警查獲等情，亦據被告甲○○、乙○○於審理中
    供述甚詳，顯見被告乙○○僅係偶然載運廢棄物至被告甲○○所經營之石獅企業
    社傾倒之人，並非修正前廢棄物清理法第二十條所指之公、民營廢棄物清除、處
    理機構，自非同法第二十二條第二項第四款所處罰之對象，當不得以該罪相繩。
    而公訴人認渠二人基於共同之犯意聯絡及行為分擔，為共同正犯云云，亦有誤會
    。
六、綜合上開各節所述，被告甲○○被訴自八十七年一月間起至八十八年七月十六日
    修正前廢棄物清理法第二十二條增訂公布施行前之犯行，係屬不罰之行為，此外
    本院均查無其他任何積極證據足認被告甲○○、乙○○有何公訴人所指之違反修
    正前廢棄物清理法犯行，則渠等前開犯行尚不能證明或其行為依法不罰，自均應
    為無罪之諭知。
據上論斷，應依刑事訴訟法第三百零一條第一項，判決如主文。
本案經檢察官黃明絹到庭執行職務。
中      華      民      國    九十一    年      六      月    二十一    日
                                      臺灣板橋地方法院刑事第六庭
                                          法  官  徐   蘭   萍
右正本證明與原本無異。
如不服本判決，應於判決送達後十日內，向本院提出上訴狀。
                                          書記官  莊   川   億
中      華      民      國    九十一    年      六      月    二十一    日
